臺灣高等法院民事判決　　　　　　　　　 96年度上字第155號
　　上　訴　人　乙○○
　　訴訟代理人　謝曜焜律師
　　複代理人　　張香堯律師
　　被上訴人　　甲○○
　　訴訟代理人　曾孝賢律師
　　複代理人　　黃尹貞律師
上列當事人間履行契約事件，上訴人對於中華民國96年1月15日
臺灣臺北地方法院95年度訴字第1287號第一審判決提起上訴，經
本院於96年7月24日言詞辯論終結，茲判決如下：
    主  文
上訴駁回。
第二審訴訟費用由上訴人負擔。
    事  實
甲、上訴人方面：
壹、聲明：
一、原判決廢棄。
二、被上訴人應給付上訴人新台幣（下同）2,513,087元及自起
    訴狀繕本送達之翌日起，至清償日止，按週年利率5％計算
    之利息。
三、上訴人願供擔保，請准予宣告假執行。
貳、陳述：除與原審判決記載相同者外，補稱略以：
一、被上訴人若未接受上訴人委託下單，而係上訴人自行向訴外
    人丙○○下單者，則上訴人直接匯款予丙○○即可，何須匯
    款給被上訴人，再由被上訴人匯款予丙○○。
二、依常理論之，被上訴人係同時接受多人委託而向丙○○下單
    ，故能完全掌握所有股票操作狀況，列出詳細之股票買賣明
    細，計算各個委任人可獲分配之金額。
三、訴外人賴怡君亦係委託被上訴人代為投資，嗣後以所經營之
    工廠財務有困難，急須款項週轉為由，催促被上訴人退還款
    項，被上訴人乃向丙○○要求退款，丙○○即先匯還20萬元
    予被上訴人，而被上訴人卻僅匯給賴怡君15萬元，隨後，賴
    怡君即不斷要求丙○○必須直接將錢還給她，以免被上訴人
    再從中得利，丙○○雖數度要求被上訴人出面處理，被上訴
    人均置之不理，丙○○不堪其擾，乃向他人借款後匯款數筆
    予賴怡君，故不能因丙○○曾匯錢予賴怡君，即認賴怡君係
    直接向丙○○下單，更不能據此推斷上訴人亦係直接向丙○
    ○下單。
四、上訴人對股票之買賣，尤其是斷頭股之投資，均無經驗，對
    訴外人崇光投資顧問有限公司（下稱崇光投顧公司）亦一無
    所知，不可能自行向崇光投顧公司下單買賣股票，純係因被
    上訴人鼓吹其投資斷頭股股票獲利甚多，才出資委託其操作
    ，至於被上訴人在何處下單，上訴人並不過問。故被上訴人
    受上訴人委任後，向崇光投顧公司丙○○下單，此乃被上訴
    人與丙○○間之法律關係，與上訴人無關。
五、崇光投顧公司所屬之陳育珅集團有架設專供幹部瀏覽之「天
    樂園」網站（按一般人未獲授權，無法進入該網站），並在
    該網站上頻頻發佈，建議買進之股票、價位、賣出之時間等
    訊息，因被上訴人係崇光投資公司主要幹部，有權進入網站
    查看訊息，再轉告上訴人。日後賣出股票，被上訴人即從中
    賺取差價。依上訴人所知，除上訴人外，尚有賴怡君、小葉
    、錦霞等人亦委託被上訴人操作股票，且於股票出售後，被
    上訴人亦會分別匯還款項予賴怡君等人，並由被上訴人自行
    負擔匯費，倘被上訴人未自崇光投顧公司賺取差價，豈肯長
    期無償幫多人操作及負擔匯款之手續費？
六、被上訴人因係崇光投顧公司主要幹部，有業績壓力，故鼓吹
    多名親友委託其在崇光投顧公司下單投資斷頭股股票，並以
    前述之手法，於加入崇光投顧公司擔任營業員之初，係先自
    行投資，嗣再逐步招攬客戶（包括上訴人），從新客戶之資
    金中逐步抽回自己本金及賺取利潤。故被上訴人於其客戶投
    資之股票出售後所應分得之佣金，同樣可在被上訴人尋得另
    一新客戶交付之投資款項中取得，是不能單憑被上訴人製作
    之結算表或簽認單所呈現之數字相同，即認被上訴人未賺取
    任何利潤。被上訴人受上訴人之委任操作股票，乃屬受有報
    酬之委任關係，應負善良管理人之注意義務。
七、被上訴人置身陳育珅犯罪集團內數年，只須稍加注意，即可
    查覺出該集團處理客戶投資資金之不尋常處，即應脫身，並
    且將此情形告知委任人即上訴人，卻為賺取差價而引誘上訴
    人投入資金，並輕易聽信崇光投顧公司及丙○○，一再將被
    上訴人所委託之資金反覆操作，而未即時抽回，致使上訴人
    血本無歸，顯證被上訴人未盡善良管理人之注意義務。
八、被上訴人與賴怡君、葉麗嬋曾共同出具委託書，委由訴外人
    陳慶崇向丙○○討債，亦將上訴人列為委託人，但上訴人認
    為應由被上訴人負責清償債務，而非找丙○○催討，故並未
    簽名或用印。
、證據：除援用原審提出者外，補提被上訴人招攬客戶加入投
    資以賺取利潤之例示說明為證，並聲請訊問證人丙○○。
乙、被上訴人方面：
壹、聲明：
一、上訴駁回。
二、如受不利判決，請准供擔保免為假執行。
貳、陳述：除與原判決記載相同者外，補稱略以：
一、被上訴人因對丙○○提出刑事詐欺告訴，現由臺灣臺南地方
    法院審理中，其對被上訴人心懷憤懣，自難期其為真實之證
    言，尚不得憑其片面空言，遽認被上訴人為崇光投顧公司之
    幹部。
二、被上訴人與上訴人暨訴外人賴怡君、小葉、錦霞等人均係熟
    識好友，因認投資崇光投顧公司所謂「斷頭股票」有利可圖
    ，而被上訴人未就業，時間較寬裕，上訴人等人乃於決定認
    購何種股票、認購數量、金額後，將欲認購之股票價款匯予
    被上訴人，由被上訴人連同自行認購之金額一併匯予訴外人
    丙○○，彼此間乃各自投資，各自獲利或承擔損失風險，並
    無所謂委任關係。
三、退萬步言，縱認被上訴人代為轉交投資款係屬委任關係，則
    被上訴人悉依上訴人之指示，就其指定之股票種類、數量、
    金額交予丙○○，並將丙○○匯回之款項轉匯上訴人，並無
    任何違反其指示之行為，上訴人依民法第541條、第544條之
    規定，請求被上訴人給付，洵屬無據。
四、被上訴人與丙○○結算投資內容之結果，經予載明並由丙○
    ○親筆註記內容並簽名製成簽認單。嗣被上訴人再將該簽認
    單之內容謄寫後將各人投資之金額分列作成結算表，供對帳
    之用，並非被上訴人對上訴人及其他投資人承認債務或與各
    投資人訂立債務約束契約。
、證據：除援用原審提出者外，補提陽信商業銀行匯款申請書
    、匯款收執聯、對帳單為證。
    理      由
一、上訴人主張：被上訴人於93年5月間向其宣稱投資斷頭股股
    票之買賣獲利甚豐，其乃開始委任被上訴人進行投資，操作
    方式係由被上訴人告知將買進何股票、價格多少，其即將價
    款匯入被上訴人銀行帳戶，嗣被上訴人出售股票後，再匯還
    本金及利潤，或者只匯還利潤而保留本金做為下一次投資之
    用，至93年10月29日止，雙方原已結清。然93年11月起，被
    上訴人通知可繼續投資斷頭股票，卻疏未告知下單之崇光投
    顧公司處理客戶投資資金異常，上訴人乃仍依被上訴人所告
    知之金額，自93年11月18日起至94年5月31日止，分4次匯款
    金額共計2,608,000元，94年9月間，其因需用款項，乃向被
    上訴人表示要終止投資，請求被上訴人結算，數日後，被上
    訴人出示一紙結算表，記載「曉悠（即上訴人）：2,513,
    087元」，承認該項金額之債務，爰依民法第541條第1項、
    第544條規定及債務承認或債務約束之法律關係，請求被上
    訴人給付2,513,087元及自起訴狀繕本送達翌日起至清償日
    止，按週年利率5％計付利息之判決。
二、被上訴人則以：其僅係單純將上訴人所匯金額轉交丙○○投
    資斷頭股票，與上訴人並無委任關係，而其於94年9月間所
    作結算表，純係計算兩造及其他友人投資斷頭股票之盈虧，
    並非承認積欠上訴人任何款項，亦無債務約束之法律關係等
    語答辯。
三、兩造不爭執之事實：
（一）上訴人分別於93年11月8日匯528,000元、94年1月20日匯
      560,000元、94年3月24日匯1,070,000元及94年5月31日匯
      450, 000元予被上訴人，總計匯款予被上訴人2,608,000
      元，且上開匯款係為投資股票之用。
（二）上訴人另於94年1月24日匯款938,000元至丙○○之帳戶
      ；被上訴人再於同年3月17日將該筆投資所得共994,280元
      匯還上訴人。
四、本件兩造之爭點厥為：（一）兩造間是否有委任關係存在？
    （二）上訴人依民法第541條第1項、第544條之規定請求被
    上訴人給付是否有據？（三）上訴人依債務承認或債務約束
    之法律關係請求被上訴人履行給付有無理由？經查：
（一）兩造間是否有委任關係存在？
      上訴人主張其匯款予被上訴人，委由被上訴人下單買賣股
      票，兩造間有委任買賣股票關係云云，然為被上訴人否認
      ，辯稱其係彙整上訴人及其他數名友人之匯款，轉交崇光
      投顧公司人員丙○○下單買賣股票，購買股票種類、數量
      均由上訴人自行決定等語，此據上訴人自承兩造間購買股
      票方式為被上訴人告知將買進那幾支股票、股票價格，其
      將價款匯入被上訴人銀行帳戶，嗣股票出售後，再將本金
      及利潤匯還予上訴人，或者只匯還利潤，保留本金再為下
      次投資之用等情，顯然對於是否購買該支股票、購買數量
      均由上訴人自行決定同意購買後，將股款匯交被上訴人，
      被上訴人再依其指示代為處理，尚非上訴人提供資金授權
      被上訴人為其選擇股票種類及數量買賣。至上訴人雖否認
      是委由丙○○下單，然據證人即共同集資購買股票者賴怡
      君於原審證稱是其等將錢匯給被上訴人，再請被上訴人將
      錢拿給丙○○; 除了請被上訴人將錢轉給丙○○外，沒有
      其他約定（原審卷第157頁），證人即崇光投顧公司人員
      丙○○則於原審及本院結證稱：其負責崇光公司業務，其
      取得被上訴人匯款後，再將錢交給公司買賣操作股票，被
      上訴人決定要買股票、退款、轉單會與其電話聯絡（原審
      卷第159頁、本院卷第48頁背面），並參諸其在原審自承
      委託被上訴人在崇光公司下單買賣股票一節（原審卷第
      157 頁），堪認上訴人將股款匯予被上訴人後，被上訴人
      確係轉交丙○○在崇光投顧公司買賣股票，尚難僅以上訴
      人交付股款及收取投資獲利對象為被上訴人，即認是委任
      被上訴人為其操作買賣股票。而被上訴人於94年9月間曾
      製作結算表（原審卷第8頁），有關上訴人部分為「曉悠
      （即上訴人）：2,513,087元」，並不足以證明兩造間之
      委任關係係買賣股票。是以兩造間固存有委任關係，惟授
      權範圍僅在轉交股款並告知丙○○所欲買進特定種類及數
      量之股票，至被上訴人是否自崇光投顧公司收取報酬，尚
      與兩造間之委任範圍無涉。
（二）上訴人依民法第541條第1項、第544條之規定請求被上訴
      人給付是否有據？
    1.按受任人因處理委任事務，所收取之金錢、物品及孳息，
      應交付於委任人，固為民法第541條第1項所明定。查上訴
      人主張其依據被上訴人製作之上開結算表，其可取回投資
      股款2,513,087元，復有該結算表為憑，被上訴人就此並
      未爭執，惟辯稱：該結算表是其依據丙○○之簽認單而製
      作，丙○○尚未給付該款項等語，並提出簽認單為證（原
      審卷第27頁），丙○○亦證稱是應被上訴人要求對帳，由
      被上訴人寫好簽認單，帳目無誤，其在上簽名，6月簽了
      1次，後來又做了一檔股票，所以在7月又簽了1次，7月21
      日當天上訴人也在場，因為崇光投顧公司未發款，簽認單
      上款項尚未給付，被上訴人曾與其吵架，因為公司沒有退
      錢等情（原審卷第160、161頁、本院卷第49頁背面），經
      核對上開結算表及簽認單記載內容，有關購買之股票名稱
      、買賣過程及日期大致相符，被上訴人所言結算表係依據
      簽認單所製，應可採信，則依據丙○○所言，堪認就上訴
      人之上開投資款，被上訴人尚未自崇光投顧公司或丙○○
      方面取得，自無從交付上訴人，是上訴人此部分請求，尚
      屬無據。
    2.次按受任人因處理委任事務有過失，或因逾越權限之行為
      所生之損害，對於委任人應負賠償之責，此為民法第544
      條所明定。上訴人主張崇光投顧公司為陳育珅犯罪集團所
      設，被上訴人任職數年，只須稍加注意，即可查覺出該集
      團處理客戶投資資金之不尋常處，即應且將此情形告知上
      訴人，卻為賺取差價取回其個人資金而引誘上訴人投入資
      金，並輕易聽信崇光投顧公司及丙○○，一再將被上訴人
      所委託之資金反覆操作，而未即時抽回，致使上訴人血本
      無歸，顯證被上訴人未盡善良管理人之注意義務，應負損
      害賠償責任云云，然為被上訴人否認，據證人賴怡君證稱
      ：其曾和兩造到瑞光路股票投資中心，當時有說明會，介
      紹公司要投資證券及保險，其等認為這樣的公司很有展望
      ，之後其等就到崇光投顧公司投資等語（原審卷第156頁
      背面），而證人丙○○復證稱客戶透過說明會瞭解崇光投
      顧公司操作買賣股票，帶有信任關係（本院卷第49頁背面
      ），上訴人亦自承參加說明會，則其對於公司如何操作買
      賣斷頭股票方式應有認識，何況上訴人自93年5月起即陸
      續以上開方式買賣股票，對於公司狀況不可能全然不知，
      而被上訴人告知上訴人可能投資股票標的後，僅是受委任
      就上訴人決定要投資之股票、數量告知丙○○，並轉交股
      款，就令被上訴人對於該受委任事務有擔任崇光投顧公司
      幹部賺取股票差價作為報酬，負有隨時瞭解公司狀況敦促
      上訴人注意之義務，惟於結算表中所載「小芬：2,232,
      787元」，即屬被上訴人參與投資可得取回金額，此為上
      訴人所自承，顯然被上訴人同受有資金無法取回之損失，
      而上訴人就其所稱被上訴人為取回其個人投資額而誘其投
      入資金，並未能舉證以實其說，尚不足採。至於上訴人援
      引被上訴人於原審爭點整理狀（原審卷第47頁），謂被上
      訴人業自承其94年5月間即察覺有異，不願再投資，卻未
      告知上訴人，致上訴人仍於同年6月2日出資675,000元，
      顯有過失云云，惟被上訴人於原審所提爭點整理狀係謂94
      年5月11日，因兩造等投資「可成」股票到期，欲向丙○
      ○索還投資之款項，遭拖延遲遲未還，賴怡君亟需資金，
      丙○○始陸續匯款予賴怡君，惟餘款至今仍未退資，被上
      訴人始驚覺有異等情，並未言明其於5月即獲知公司異常
      ，復依其於原審辯論意旨狀謂因於94年6月間向崇光投顧
      公司要求總結，將到期股票退資，丙○○藉詞拖延，迄今
      未還，始驚覺受騙等語，及丙○○係分別於94年6月24 日
      、30日及7月5日匯款予賴怡君，有賴怡君存摺可稽（原審
      卷第188、202、203頁），至多僅能認為被上訴人係於94
      年6、7月間向丙○○多次索還未果，丙○○僅返還部分金
      額，始知有異，上訴人主張被上訴人已自承94年5月即知
      有異，仍任由上訴人於翌月2日繼續投資，顯有斷章取義
      之嫌。此外，上訴人就被上訴人亦未舉證證明，僅空言主
      張被上訴人應可得知云云，尚無可採，而被上訴人處理上
      訴人委任轉知買賣股票及轉交股款，並未差池，則如前述
      ，是上訴人主張被上訴人應負民法第544條之賠償責任，
      尚不足採。
（三）上訴人依債務承認或債務約束之法律關係請求被上訴人履
      行給付有無理由？
      上訴人主張：依被上訴人所製作上開結算表之記載，被上
      訴人承認對上訴人該表所載金額之債務，或願受其約束云
      云，被上訴人則辯以：其制作系爭結算表係是計算崇光投
      顧公司應給其等之金額，並無承認債務或願受債務之約束
      等語。觀諸系爭結算表上所載文字或數字，僅表示投資股
      票之種類、期間、損益金額，及何人有若干金額而已，並
      不足認定兩造間已合意債務承認或債務約束，且據證人賴
      怡君結證稱：當時其等三人（兩造及賴女）在丙○○那裡
      投資，因錢都沒有下來，為計算每人到底有多少錢，所以
      列出結算表，以該表向丙○○要錢等語（原審卷第156 頁
      背面），益見兩造間並無債務約束或債務承認之合意，上
      訴人雖否認賴怡君證詞，惟賴怡君亦屬投資人之一，實與
      上訴人利害與共，衡情應無必要作偏頗被上訴人之證述，
      故其證言仍屬可信。另證人謝筑家固曾稱結算表「可能」
      是指被上訴人欠上訴人錢，惟亦表示不知其意，被上訴人
      在電話中表示要拿到錢才有辦法還等語（原審卷第117頁
      ），則被上訴人應是表示須待其自丙○○處取得股款後，
      始能給付上訴人，非謂被上訴人承認自己負債或願意自行
      清償，自難以謝筑家臆測之詞為有利上訴人之認定。是上
      訴人依據結算表依債務承認或債務約束之法律關係請求被
      上訴人清償其投資款，委不足採。
五、綜上所述，上訴人本於民法第541條第1項、第544條之規定
    及債務承認或債務約束之法律關係，請求被上訴人給付2,
    513,087元及自起訴狀繕本送達翌日起至清償日止，按週年
    利率5％計付利息為無理由，不應准許。原審為上訴人敗訴
    之判決，及駁回其假執行之聲請，理由雖有不同，結論則為
    相同。上訴意旨指摘原判決不當，求予廢棄改判，為無理由
    ，應予駁回。
六、本件事證已臻明確，兩造其餘攻擊防禦方法，核與本件判決
    結果不生影響，爰不一一論述，併此敘明。
七、據上論結，本件上訴為無理由。依民事訴訟法第449條第2項
    、第78條，判決如主文。
中　　華　　民　　國　　96　　年　　8　　月　　 7 　　日
　　　　　　　　　  民事第九庭
                      　審判長法　官 黃熙嫣
　　　　　　　　　　          法　官 楊力進
　　　　　　　　　　          法　官 陳玉完
正本係照原本作成。
如不服本判決，應於收受送達後20日內向本院提出上訴書狀，其
未表明上訴理由者，應於提出上訴後20日內向本院補提理由書狀
（均須按他造當事人之人數附繕本）上訴時應提出委任律師或具
有律師資格之人之委任狀；委任有律師資格者，另應附具律師資
格證書及釋明委任人與受任人有民事訴訟法第466條之1第1項但
書或第2項（詳附註）所定關係之釋明文書影本。
中　　華　　民　　國　　96　　年　　8 　　月　　8 　　日
　　　　　　　　　　　　　　　書記官 鎖瑞嶺
附註：
民事訴訟法第466條之1（第1項、第2項）：
對於第二審判決上訴，上訴人應委任律師為訴訟代理人。但上訴
人或其他法定代理人具有律師資格者，不在此限。
上訴人之配偶、三親等內之血親、二親等內之姻親，或上訴人為
法人、中央或地方機關時，其所屬專任人員具有律師資格並經法
院認為適當者，亦得為第三審訴訟代理人。
